臺灣高雄地方法院民事判決　九十二年度訴字第二九四一號
　　原　　　告　高雄市政府
　　法定代理人　辛○○
　　訴訟代理人　林孜俞律師
　　　　　　　　鍾美馨律師
　　被　　　告　己○○○
　　被　　　告　甲○○
　　被　　　告　丙○○
　　被　　　告　庚○○
　　被　　　告　戊○○○○○○.
　　被　　　告　丁○○
　　兼右六人
　　訴訟代理人　乙○○
右當事人間請求拆屋還地事件，經於民國九十三年七月十九日言詞辯論終結，本院判
決如次：
    主      文
被告應將坐落高雄市○鎮區○○段壹柒肆之零零零零地號土地上，如附圖所示Ａ部
分面積四十二點八四平方公尺、Ｂ部分面積四點二平方公尺之地上物拆除，將土地返
還原告。
被告應給付原告新臺幣貳拾壹萬捌仟肆佰柒拾壹元，及自民國九十二年七月一日起至
清償日止，按週年利率百分之五計算之利息。
被告應自九十二年七月一日起至前開地上物拆遷將土地返還原告之日止，按月給付原
告新臺幣參仟捌佰玖拾貳元。
原告其餘之訴駁回。
訴訟費用由被告負擔二分之一，餘由原告負擔。
    事      實
甲、原告方面：
一、聲明：
  (一)被告應將坐落高雄市○鎮區○○段一七三四之○○○○地號土地如附圖編號ＡＢ
    所示面積四十七點零四平方公尺部分之地上物拆除後，將土地交還原告。
  (二)被告應給付原告新臺幣（下同）四十五萬零七百七十九元，及自擴張訴之聲明狀
    繕本送達之翌日起至清償日止，按週年利率百分之五計算之利息。
  (三)被告應自九十二年七月一日起至前開地上物拆遷將土地返還原告之日止，按月給
    付原告新臺幣三千八百九十二元。。
二、陳述：坐落高雄市○鎮區○○段一七三四之○○○○地號之土地，為原告所有，
    自民國八十二年一月一日起遭被告己○○○之夫、被告甲○○、乙○○、庚○○
    、丁○○、陳鳳凰之父陳茂雄無權占用如附圖編號ＡＢ所示面積為四十七點零四
    平方公尺（以下簡稱系爭土地），並在其上搭蓋未經保存登記之門牌號碼為高雄
    市前鎮區○○○街九巷九弄二號之房屋。而被告等之被繼承人陳茂雄於民國（下
    同）八十八年一月二十八日死亡，被告等為其繼承人，均自斯時起無權占用系爭
    土地作為其房屋之基地而受有利益，自八十二年一月一日起迄今，僅陳茂雄繳納
    八十六年七月一日起至八十六年十二月三十一日止之使用補償金，其餘期間均未
    繳納，被告等自陳茂雄死亡後仍占用系爭土地亦未曾繳納無權占有使用補償金，
    則被告受有占有使用系爭土地之利益即無法律上之理由，且原告因系爭土地遭被
    告占用為房屋基地，致無法對系爭土地為使用收益，受有損害，故被告自應就其
    無權占用系爭土地所受之利益，即相當於租金之利益，對原告負返還義務，爰依
    不當得利之法律關係，請求被告給付原告四十五萬零七百七十九元，及自擴張訴
    之聲明狀繕本送達之翌日起至清償日止，按週年利率百分之五計算之利息；及自
    九十二年七月一日起至前開地上物拆遷將土地返還原告之日止，按月給付原告新
    臺幣三千八百九十二元；另就被告無權占用系爭土地，爰依民法第七百六十七條
    之規定，訴請被告將所搭建之地上物全部拆遷，將土地交還原告。
三、證據：提出土地登記謄本、地價謄本、地籍圖謄本、繼承系統表、被告戶籍謄本
    及照片七張，並聲請勘驗現場。
乙、被告方面：
一、聲明︰駁回原告之訴。
二、陳述︰渠等父親（丈夫）陳茂雄確實於民國六十三年七月二十五日已遷入系爭土
    地居住，有八十六年度房屋稅籍證明書，俗稱欠錢還錢，倘若有欠原告錢即應償
    還，但本案原告訴之聲明甚至要被告限期拆屋還地！三十幾年有二三代都住在一
    起，原告沒有任何說明就要拆屋，被告等人迄今未收到公文，就接獲拆屋還地之
    傳票，住三十幾年房屋在短時間要拆屋還地，要被告等何去何從？且不當得利請
    求權亦罹於五年消滅時效等語。
三、證據：提出八十六年度房屋稅籍證明書及戶口名簿為證。
    理      由
一、按訴狀送達後，原告不得將訴變更或追加他訴，但擴張或減縮應受判決事項之聲
    明或不甚礙被告之防禦及訴訟之終結者，不在此限，民事訴訟法第二百五十五條
    第一項第三款、第七款分別定有明文。本件原告於起訴狀請求應受判決事項之聲
    明第二項：被告應給付原告新臺幣（下同）四十一萬二千零六十元，及自起訴狀
    繕本送達翌日起至清償日止，按週年利率百分之五計算之利息；另應自九十二年
    七月一日起至前開地上物拆遷將土地返還原告之日止，按月給付原告三千五百五
    十七元。嗣於本件審理中擴張聲明為被告應給付原告四十五萬零七百七十九元（
    計算式如附表所示），及自擴張訴之聲明狀繕本送達翌日起至清償日止，按週年
    利率百分之五計算之利息，並擴張聲明被告自九十二年七月一日起至前開地上物
    拆遷將土地返還原告之日止，按月給付原告三千八百九十二元，核屬擴張應受判
    決事項之聲明，揆諸前揭規定，均應予准許，合先敘明。
二、原告主張︰坐落高雄市○鎮區○○段一七三四之○○○○地號之土地，為原告所
    有，自民國八十二年一月一日起遭被告己○○○之夫、被告甲○○、乙○○、庚○○、丁○○、陳鳳凰之父陳茂雄無權占用如附圖編號Ａ、Ｂ所示面積共計為四
    十七點零四平方公尺（以下簡稱「系爭土地」），並在其上搭蓋未經保存登記之
    門牌號碼為高雄市前鎮區○○○街九巷九弄二號之房屋。而被告等之被繼承人陳
    茂雄於八十八年一月二十八日死亡後占用迄今，是以被告無權占用系爭土地作為
    其房屋之基地而受有利益，自八十二年一月一日起迄今（除八十六年七月至十二
    月），均未繳納無權占有使用補償金，則被告受有占有使用系爭土地之利益即無
    法律上之理由，且原告因系爭土地遭被告占用為房屋基地，致無法對系爭土地為
    使用收益，受有損害，故被告自應就其無權占用系爭土地所受之利益，即相當於
    租金之利益，對原告負返還義務，爰依不當得利之法律關係，請求被告給付原告
    四十五萬零七百七十九元，及自擴張訴之聲明狀繕本送達之翌日起至清償日止，
    按週年利率百分之五計算之利息；及自九十二年七月一日起至前開地上物拆遷將
    土地返還原告之日止，按月給付原告新臺幣三千八百九十二元；另就被告無權占
    用系爭土地，爰依民法第七百六十七條之規定，訴請被告將所搭建之地上物全部
    拆遷，將土地交還原告等情，被告則以：渠等父親（及丈夫）陳茂雄確實於民國
    六十三年七月二十五日已遷入系爭土地居住，有八十六年度房屋稅籍證明書，俗
    稱欠錢還錢，倘若有欠原告錢即應償還，但本案原告訴之聲明甚至要被告限期拆
    屋還地！三十幾年有二三代都住在一起，原告沒有任何說明就要拆屋，被告等人
    迄今未收到公文，就接獲拆屋還地之傳票，住三十幾年房屋在短時間要拆屋還地
    ，要被告等何去何從？且不當得利請求權亦罹於五年消滅時效等語資為抗辯。
三、按所有人對於無權占有或侵奪其所有物者，得請求返還之，民法第七百六十七條
    前段定有明文。基此，請求權主體須為所有權人，而請求之相對人為無權占有人
    ，包括直接占有人及間接占有人在內（最高法院二十九年上字第一○六一號判例
    要旨參照）。查原告右揭主張之事實，業據其提出土地登記謄本、地價謄本、地
    籍圖謄本及照片四幀為證。被告雖執以前情置辯，惟本院經原告聲請於九十三年
    一月六日至現場勘驗系爭土地，並會同高雄市政府地政處前鎮地政事務所測量人
    員勘測屬實，製有勘驗筆錄及複丈結果圖（高雄市政府地政處前鎮地政事務所九
    十三年一月十六日高市地鎮二字第○九三○○○○四九七號函檢附）各乙份在卷
    可稽，系爭建物確係坐落於系爭土地上，自堪信為真實。而查，系爭土地自民國
    八十二年一月一日起遭被告己○○○之夫、即被告甲○○、乙○○、庚○○、丁○○及陳鳳凰之父陳茂雄無權占用如附圖編號ＡＢ所示面積為四十七點零四平方
    公尺，並在其上搭蓋未經保存登記之門牌號碼為高雄市前鎮區○○○街九巷九弄
    二號之房屋，惟被告等人之被繼承人陳茂雄於八十八年一月二十八日死亡，被告
    等為其繼承人，自斯時繼續無權占用迄今，為被告所不爭執，雖然被告丁○○及
    陳慧瑜婚後未住系爭建物內，被告乙○○平時亦居於租屋處（高雄市前鎮區○○○路二三九號），惟渠等間並無協議由何人繼續占用，亦無拋棄繼承或限定繼承
    之情事，故堪認渠三人為系爭建物之間接占有人，是原告主張被告應將無權占用
    如附圖編號Ａ、Ｂ所示部分面積土地之地上物拆除並移去後，將土地交還原告乙
    節，於法有據，應予准許。
四、按依不當得利之法則請求返還不當得利，以無法律上之原因而受利益，致他人受
    有損害為其要件，故其得請求返還之範圍，應以對方所受之利益為度，非以請求
    人所受損害若干為準，無權占有他人土地，可能獲得相當於租金之利益為社會通
    常之觀念（最高法院六十一年臺上字第一六九五號判例意旨參照）。次按無法律
    上原因而獲得相當於租金之利益，有五年消滅時效之利用（最高法院四十九年台
    上字第一七三０號判例意旨參照）。又按城市地方房屋之租金以不超過土地及建
    築物申報總價額年息百分之十為限，公有土地以其公告地價為申報地價，土地法
    第九十七條第一項及平均地權條例施行細則第二十一條分別定有明文。而基地租
    金之數額，除以基地申報地價為基礎外，尚須斟酌基地之位置，工、商業繁榮之
    程度，承租人利用基地之經濟價值及所受利益等項，並與鄰地租金相比較，以為
    決定，並非必達申報總地價年息百分之十最高額（最高法院六十八年臺上字第三
    ０七一號判例意旨參照）。本件被告占用如附圖所示之Ａ部分面積四十二點八四
    平方公尺、Ｂ部分面積四點二平方公尺土地，原告自得請求被告給付自九十二年
    十月二十七日起訴並繫屬本院時往前回溯五年暨自起訴之翌日起至返還土地之相
    當於租金之不當得利。而系爭土地位於高雄市○○○街，鄰近三多路，附近熱鬧
    繁榮，交通便利等情，業據本院履勘現場查明屬實，並有現場圖及本院九十三年
    一月六日現場勘驗筆錄附卷可參，則依系爭土地坐落位置、工商繁榮程度、交通
    狀況、使用人利用系爭土地之經濟價值及所受利益等情狀，並參酌前揭規定，本
    院認為原告主張以公告地價年息百分之五，為本件相當租金額之計算基準是為適
    當；又系爭土地八十七年十月迄今之公告地價為一萬九千八百五十八元，有原告
    提出之地價謄本可憑，按此算出被告占用之如附圖所示之Ａ、Ｂ部分面積共計為
    四十七點零四平方公尺土地，自八十七年十月二十七日起按公告地價總價額年息
    百分之五計算結果，被告每月應給付之不當得利金額為三千八百九十二元（計算
    式：19858×47.04×5%×1/12 =3892）（元以下四捨五入），被告占用系爭土地
    自八十七年十月二十七日起至九十二年六月三十日止，應支付二十一萬八千四百
    七十一元（計算式：3892×12×4+3892×8+3892×4/30=218471）；是原告請求
    被告給付相當於租金之不當得利，在此範圍內為有理由，逾此部分之請求，則無
    理由，不應准許。
五、綜上所述，被告占用系爭土地搭建地上物，並無合法權源，從而原告依民法第七
    百六十七條、第一百七十九條規定，請求判命被告將系爭土地上如附圖所示Ａ部
    分面積四十二點八四平方公尺、Ｂ部分面積四點二平方公尺之建物涼棚等地上物
    拆除，將土地返還原告，並給付原告二十一萬八千一百四十八元及自擴張訴之聲
    明狀繕本送達（即九十三年二月十九日送達被告）翌日之九十三年二月二十日起
    至清償日止，按週年利率百分之五計算之法定遲延利息；暨自九十二年七月一日
    起至交還上開土地之日止，以每年公告地價百分之五計算之不當得利，即一萬九
    千八百五十八元，按月給付原告三千八百九十二元，為有理由，應予准許。至原
    告逾此部分之請求，為無理由，應予駁回。
六、本件事證已臻明確，兩造其餘攻防方法及舉證，於判決結果均無影響，不再一一
    贅述，附此敘明。
據上論結：本件原告之訴為一部有理由、一部無理由，依民事訴訟法第七十九條但書
，判決如主文。
中　　　華　　　民　　　國　　九十三　　年　　　七　　　月　　二十九　　日
                              臺灣高雄地方法院民事第五庭
~B法　　　官　郭慧珊
右為正本係照原本作成。
如不服本判決，應於送達後廿日內，向本院提出上訴狀並表明上訴理由，如於本判決
宣示後送達前提起上訴者，應於判決送達後十日內補提上訴理由書（須附繕本）。
中　　　華　　　民　　　國　　九十三　　年　　　七　　　月　　二十九　　日
~B法院書記官  董明惠
~FO
~T32
附表一：
  ┌────────┬────────────────────────┐
  │ 占 用 時 間    │（被告應給付之損害金之計算式）                  │
  │                │申報地價×占用面積×年息率×占用年數=損害金     │
  ├────────┼────────────────────────┤
  │82.1.1-82.06.30 │16580×47.04x 3%×1/2=19498                     │
  ├────────┼────────────────────────┤
  │82.7.1-82.12.31 │16580×47.04×3%×1/2=19498                     │
  ├────────┼────────────────────────┤
  │83.1.1-83.06.30 │16580×47.04×5%×1/2=19498                     │
  ├────────┼────────────────────────┤
  │83.7.1-83.12.31 │19190×47.04×5%×1/2=22567                     │
  ├────────┼────────────────────────┤
  │84.1.1-84.06.30 │19190×47.04×5%×1/2=22567                     │
  ├────────┼────────────────────────┤
  │84.7.1-84.12.31 │19190×47.04×5%×1/2=22567                     │
  ├────────┼────────────────────────┤
  │85.1.1-85.12.31 │19190×47.04×5%×1  =45134                     │
  ├────────┼────────────────────────┤
  │86.1.1-86.06.30 │19190×47.04×5%×1  =22567                     │
  ├────────┼────────────────────────┤
  │87.1.1-87.12.31 │19858×47.04×5%×1  =46706                     │
  ├────────┼────────────────────────┤
  │88.1.1-88.12.31 │19858×47.04×5%×1  =46706                     │
  ├────────┼────────────────────────┤
  │89.1.1-89.12.31 │19858×47.04×5%×1  =46706                     │
  ├────────┼────────────────────────┤
  │90.1.1-90.12.31 │19858×47.04×5%×1  =46706                     │
  ├────────┼────────────────────────┤
  │91.1.1-91.12.31 │19858×47.04×5%×1  =46706                     │
  ├────────┼────────────────────────┤
  │92.1.1-91.06.30 │19858×47.04×5%×1/2=23353                     │
  ├────────┼────────────────────────┤
  │ 金 額 總 計    │                     450779                     │
  └────────┴────────────────────────┘
